臺北高等行政法院判決
　　　　　　　　　　　　　　　　　　 93年度訴字第03129號
　　　　　　　　　　　　　　　.
原　　　告　甲○○
訴訟代理人　楊金順律師
複　代理人　曾朝誠律師
　　　　　　陳佳雯律師
被　　　告　財政部臺北市國稅局
代　表　人　張盛和（局長）
訴訟代理人　乙○○
上列當事人間因贈與稅事件，原告不服財政部中華民國93年7月
23日台財訴字第0930019025號訴願決定，提起行政訴訟。本院判
決如下：
　　主  文
訴願決定撤銷。
訴訟費用由被告負擔。
　　事  實
一、事實概要：原告於民國86及87年度提供資金購置聯蓬食品股
    份有限公司股份登記在胡蒼靈、葉茂宏、李坤松（86年）及
    林憲盟（87年）名下，被告以其以自有資金無償為他人購置
    財產，涉及遺產及贈與稅法第5條第3款規定，乃核定86年度
    贈與總額新台幣（下同）22,356,401元，淨額21, 356,401
    元，應納贈與稅額5,296,176元，及87年度贈與總額66,867,
    203元，淨額65,867,203元，應納贈與稅額25,048, 601元。
    原告不服，以系爭股票係為信託登記於胡蒼靈君等人名下，
    而非贈與云云，申經被告復查結果，未獲變更。原告不服，
    提起訴願，經訴願決定不受理，原告猶未甘服，遂向本院提
    起行政訴訟。
二、兩造聲明：
　(一)原告聲明：
    1.原處分及訴願決定均撤銷。
    2.訴訟費用由被告負擔。
　(二)被告聲明：
    1.駁回原告之訴。
    2.訴訟費用由原告負擔。
三、兩造之主張：
甲、原告主張：
  (一)程序方面：
  1.按「訴願之提起，應自行政處分達到或公告期滿之次日起30
    日內為之。」訴願法第14條第1項定有明文。謂行政處分達
    到係指行政處分合法送達為其要件，查本件原告早於89年12
    月19日即遷離復查決定書所送達之住所（按：台北市○○路
    ○段1號17樓之2），並遷入台北縣林口鄉○○○路○段120巷6
    號12樓之1之地址，此有戶籍謄本可稽，且當時原告向被告
    機關提出復查申請時所留原告住居所亦係台北縣林口鄉○○
    ○路○段120巷6號12樓之1，是以，原告之住居所於89 年12
    月19日起確實係台北縣林口鄉○○○路○段120巷6號12 樓之
    1，合先敘明。
  2.再按「訴願文書之送達，除前2項規定外，準用行政訴訟法
    第67條至69條、第71條至第83條之規定。」、「送達，於應
    受送達人之住居所、事務所或營業所行之。」訴願法第47條
    第3項、行政訴訟法第71條第1項本文定有明文。次按「民事
    訴訟法第138條所規定之寄存送達，限於不能依同法第136條
    及第137條規定行送達者，始得為之，設其送達之處所，雖
    原為應受送達人之住居所、事務所或營業所而實際上已變更
    者，該原住居所、事務所或營業所，即非應為送達之處所，
    自不得於該原處所為寄存送達。又依第138條之規定為寄存
    送達，除須將應送達之文書寄存送達地之自治或警察機關外
    ，並須製作送達通知書，記明寄存文書之處所，黏貼於應受
    送達人住居所、事務所或營業所門首，俾應受送達人知悉寄
    存之事實，前往領取，二者缺一均不能謂為合法之送達。」
    、「被上訴人居住台中市，有其提出之戶籍謄本在卷足憑。
    詎上訴人於第一審提起本件清償票款之訴訟時，竟將被上訴
    人之地址誤列為台北市某路某號。第一審法院二次開庭，其
    期日通知書，均向該址為送達，而由訴外人馮某、黃某等人
    代為收受。查該址既非被上訴人之住居所、事務所或營業所
    ，訴外人馮某、黃某亦非被上訴人之同居人或受僱人，揆諸
    民事訴訟法第136條第1項，第137條第1項規定，該項送達，
    即難謂為合法。是被上訴人既係因未受合法通知致未到場應
    訴，第一審法院遽依上訴人之聲請，准由其一造辯論而為判
    決，其訴訟程序，自有重大瑕疵，原審將第一審關於被上訴
    人部分之判決廢棄，發回更為審理，於法核無不合。」最高
    法院64年台抗字第481號、最高法院69年臺上字第3752號判
    例揭有意旨。
  3.復查原告於89年12月19日即遷入台北縣林口鄉○○○路○段
    120巷6號12樓之1，被告竟將復查決定書誤寄至另外非原告
    之住居所，且由訴外人胡榮城代為收受，查該地址既非原告
    之住居所、事務所或營業所，訴外人胡榮城亦非原告之同居
    人或受僱人，揆諸上開規定及判例所揭之意旨，被告復查決
    定書之送達顯非合法，是提起訴願之期間自無從起算，惟訴
    願決定卻誤復查決定書已於93年1月15日合法送達，顯於法
    無據。
  (一)實體部分：
  1.緣原告與南山人壽保險股份有限公司（以下簡稱南山人壽公
    司）於民國81年8月19日簽訂附條件買回的股份買賣契約書
    約定倘有契約書約定第3條之情況時，南山人壽公司得要求
    原告買回其所持有聯蓬公司之股票，嗣發生上開契約約定買
    回之情事，原告遂於86年11月21日向南山人壽公司買回聯蓬
    公司股份共1,000,000股，分別信託登記予胡蒼靈名下600,0
    00股、葉茂宏200,000股、李坤松200,000股；另於87年3月1
    0日向南山人壽公司再買回聯蓬公司股份共1,788,493股，同
    年5月2日向李順雄等5人購回聯蓬公司股份856、671股及同
    年7月16日向李端興君等三人購回聯蓬公司股份110,000股，
    信託登記於林憲盟君名下，此均有信託契約可稽。惟被告卻
    認定原告以其自己之資金，無償為他人購置財產，涉及贈與
    ，乃依遺產及贈與稅法第5條第3款規定，核定86年度贈與總
    額22,356,401元，淨額21,356,401元，應納贈與稅額5,296,
    176元，及87年度贈與總額66,867,203元，淨額65,867,20 3
    元，應納贈與稅額25,048,601元云云，合先敘明。
  (二)按「稱信託者，謂委託人將財產權移轉或為其他處分，使受
    託人依信託本旨，為受益人之利益或為特定之目的，管理或
    處分信託財產之關係。」信託法第1條定有明文。次按「認
    定事實，須憑證據，不得出於臆測，此項證據法則，自為行
    政訴訟所適用。本案查扣之引擎及輪胎，既非在原告進口之
    廢鐵中查獲，其查獲之地點與原告堆放進口廢鐵，亦非同一
    處所，查獲之時間又在原告進口廢鐵驗訖多日之後，原處分
    僅憑密報人之指述，加以推測羅織，認定查獲之引擎及輪胎
    ，即係原告進口廢鐵中夾帶之物，未免懸揣，自與證據法則
    有違。」、「按消費借貸契約，法律上並無以書面為之之規
    定，則消費借貸為諾成契約，不以書面訂立為必要，而銀行
    帳戶間資金之流動，其原因關係不只一端，有可能是借貸、
    信託、委任、贈與等，原告既主張系爭款項為消費借貸或委
    任關係，並提出楊○貞、楊○淳償還款項之證明，被告如仍
    認為係原告無償為其女承擔債務，依證據舉證責任分配原則
    ，被告應負舉證之責任。」最高行政法院61年判字第70號判
    例、最高行政法院91年判字第1436號判決揭有意旨。查本件
    原告因向財政部證管會申請辦理聯蓬公司股票公開發行上市
    ，按證券交易法規定，如股東人數及其持股須分散，董監持
    股最低比率等，故董監事之持股不宜變動頻繁，或大額股數
    之增減，因此向南山人壽公司買回聯蓬公司之股份乃信託登
    記於員工及親友胡蒼靈等四人名下，此均有信託契約書附卷
    足憑。故被告認定為「贈與」顯係出於臆測而非憑證據認定
    事實。被告所為之處分顯與最高行政法院61年判字第70號判
    例、最高行政法院91年度判字第1436號判決之見解有違。
  (三)綜上所陳，原告確實係為配合證券交易法之規定，始將買回
    之股份信託登記予上開四人而非無償贈與之。為此狀請鈞院
    鑒核，賜判如訴之聲明，實感德便！
乙、被告主張：
  (一)程序部分：
  1.按「訴願之提起應自行政處分達到或公告期滿之次日起30日
    內為之。」為訴願法第14條第一項所明定；若逾越30日之不
    變期間而提起訴願，自為法所不許，前行政法院著有62年度
    判字第583號判例。
  2.本件原告收受被告93年1月14日財北國稅法字第0920250929
    號復查決定書之日期為93年1月15日，此有經原告復查申請
    書列地址台北市○○路○段1號17樓之2中正梅園胡榮城君蓋
    章簽收之掛號郵件收件回執影本，及原告91年6月26日復查
    申請書影本附案可稽；又原告住於台北市，並無訴願法第16
    條第1項規定扣除在途期間之適用，核計其提起訴願之30日
    不變期間，係自93年1月16日起算，至同年2月16日屆滿，而
    原告遲至93年3月31日始經由被告向財政部提出訴願書狀，
    此亦有被告收受該書狀上所蓋收文日期可按。顯已逾首揭法
    定不變期間，程序自有未合。原告逾期訴經財政部訴願決定
    ，以訴願不受理，亦無不合。茲原告以被告復查決定書誤寄
    非原告之住居所，送達顯非合法，並以最高法院64年台抗字
    第481號、69年臺上字第3752號判例執為爭議。惟查原告於
    其復查申請書上書列地址為台北市○○路○段1號17樓之2，
    被告以該地址送達，並無不合，原告執為爭議顯不足採；又
    原告援引前述判例其內容與本件並不相同，尚難援引比附。
  (二)實體部分：
  1.按「凡經常居住中華民國境內之中華民國國民，就其在中華
    民國境內或境外之財產為贈與者，應依本法規定，課徵贈與
    稅。」、「財產之移動，具有左列各款情形之一者，依本法
    規定，課徵贈與稅．．．三、以自己之資金，無償為他人購
    置財者，其資金，但該財產為不動產者，其不動產。」分別
    為行為時遺產及贈與稅法第3條第一項及第5條第3款所明定
    。又「稱信託者，謂委託人將財產權移轉或為其他處分，使
    受託人依信託本旨，為受益人之利益或為特定之目的，管理
    或處分信託財產之關係。」為信託法第一條所規定。
  2.本件原告於86年11月21日向南山人壽保險股份有限公司（以
    下簡稱南山人壽）購買聯蓬食品股份有限公司（以下簡稱聯
    蓬公司）股份共1,000,000股，總價款扣除證券交易稅後為
    22,356,401元，分別登記於胡蒼靈名下600,000股、葉茂宏
    200,000股、李坤松200,000股；另於87年3月10日向南山人
    壽購買聯蓬公司股份1,788,493股，總價款扣除證券交易稅
    後為41,073,348元，同年5月2日向李順雄等5人購買聯蓬公
    司股份856,671股，總價款21,954,495元，及同年7月16 日
    向李端興等3人購買聯蓬公司股份110,000股，總價款3,839,
    360元，合計66,867,203元，登記於林憲盟名下，案經財政
    部台灣省北區國稅局查獲，並於90年5月8日通報被告辦理核
    課。原告以其自己之資金，無償為他人購置財產，涉及贈與
    ，未辦理贈與稅申報，被告乃於90年8月16日財北國稅審2
    字第90082056號及第90082057號函通知限期申報，亦經原告
    依限申報在案，惟主張系爭股份係信託並非贈與，被告乃依
    遺產及贈與稅法第5條第3款規定，核定86年度贈與總額22,3
    56,401元，淨額21,356,401元，應納贈與稅額5,296,176元
    ，及87年度贈與總額66,867,203元，淨額65, 867,203元，
    應納贈與稅額25,048,601元。原告不服，主張因向財政部證
    管會申請辦理聯蓬公司股票公開發行，依台灣證券交易所規
    定，如股東人數及其持股須分散，董監持股最低比率等，故
    董監事之持股不宜變動頻繁，或大額股數之增減，乃向南山
    人壽買回聯蓬公司之股份信託登記於其員工及親友胡蒼靈君
    等4人名下，並非贈與，檢附信託契約供核，資為爭議。
  3.本件經被告復查決定，以依最高法院66台再第42號判例所示
    ，所謂信託係指委託人授與受託人超過經濟目的之權利，而
    僅許可其於經濟目的範圍內行使權利之法律行為而言，且最
    高法院71台上字第2052號判決亦謂信託行為乃委託人為自己
    或第3人之利益，以一定財產為信託財產，將之移轉予受託
    人，由受託人管理或處分，以達到一定經濟上或社會上之目
    的之行為，受託人不特僅就信託財產承受權利人之名義，且
    須就信託契約所定內容，為積極之管理與處分，如委託人僅
    以其財產名義上移轉予受託人，受託人自始不負管理或處分
    之義務，凡財產上之管理、使用或處分悉由委託人自行辦理
    時，是為消極信託，除有確實正當原因外，通常多屬通謀而
    為之虛偽意思表示。本件原告雖主張系爭股票係信託，惟就
    信託之態樣、信託之積極內容，原告均未能說明，是其所謂
    信託，核無足採，遂駁回其復查申請。徵諸首揭稅法規定，
    被告依首揭規定核定補徵贈與稅，並無違誤。茲原告除執前
    詞外，復以被告之處分顯與最高行政法院61年判字第70號判
    例、91年度判字第1436號判決之見解有違爭議。惟原告仍未
    能就信託之態樣、信託之積極內容提示相關證明文據以實其
    說，仍難謂為有理由；又原告援引最高行政法院61年判字第
    70號判例，及91年度判字第1436號判決，其一為違反海關緝
    私條例，一為消費借貸，其案情與本件原告提供資金購置股
    票登記於員工及親友名下之事實並不相同，自難援引比附。
  (三)據上論述，本件原處分、訴願決定均無違誤，為此請求判決
    如被告答辯聲明。
    理  由
一、按「訴願之提起，應自行政處分達到或公告期滿之次日起30
    日內為之。」、「訴願文書之送達，除前2項規定外，準用
    行政訴訟法第67條至69條、第71條至第83條之規定。」，訴
    願法第14條第1項及第47條第3項分別定有明文。另行政訴訟
    法第71條第1項前段規定：「送達，於應受送達人之住居所
    、事務所或營業所行之。」。
二、本件訴願決定係以原告收受原處分機關93年1月14日財北國
    稅法字第092 0250929號復查決定書之日期為93年1月15日，
    有經原告住所地之大樓管理處之管理員中正梅園胡榮城蓋章
    簽收之郵件收件回執附卷可稽；又原告設址臺北市，依訴願
    法第16條規定並無扣除在途期間之適用，核計其提起訴願之
    30日不變期間，係自93年1月16日起算，至93年2月14日（星
    期六）屆滿，因該日適逢例假日，依規定應以次星期一（即
    93年2月16日）代之，而原告遲至93年3月31日始提起訴願，
    認已逾上開法定不變期間，屬程序不合，予以不受理之決定
    ，其論事用法，固非無據。
三、惟查，原告早於89年12月19日即遷離復查決定書所送達之住
    所（台北市○○路○段1號17樓之2），並遷入台北縣林口鄉
    ○○○路1段120巷6號12樓之1之地址，此有戶籍謄本影本一
    紙在卷可稽，洵堪認定；雖原告於91年6月26日向被告機關
    提出復查申請時所留地址為（台北市○○路○段1號17樓之2
    ），而原告於92年9月30日向被告機關提出復查補充理由書
    時，所載地址係（台北縣林口鄉○○○路○段120巷6號12 樓
    之1），亦有該復查補充理由書一紙在卷可考；是以，原告
    之住居所於89年12月19日起應係台北縣林口鄉○○○路○段
    120巷6號12樓之1。然被告竟將嗣於93年1月14日所作成復查
    決定書寄至現非原告之住居所所（台北市○○路○段1號17樓
    之2），且由訴外人胡榮城代為收受；查該地址既非原告之
    住居所、事務所或營業所，訴外人胡榮城亦非原告之同居人
    或受僱人，揆諸上開法條之規定，被告復查決定書之送達自
    非合法，原告提起訴願之期間自無從起算。本件訴願決定以
    原告提起之訴願已逾越法定三十日不變期間，屬程序不合，
    而為不受理之決定，容有未當；揆諸上開說明，本件訴願決
    定應屬不合法，爰由本院予以撤銷，由訴願機關另為適法之
    決定。至原告雖亦請求將原處分撤銷，惟查訴願決定既有上
    述不合法情形，應俟訴願機關重為訴願決定後，倘原告仍有
    不服始得提起行政訴訟，由本院一併審理，附此敘明。
四、據上論結，本件原告之訴為有理由，依行政訴訟法第98條第
    3項前段判決如主文。
中　　華　　民　　國　　94　　年　　7　　月　　14　　日
                      第七庭審判長法  官　鄭　小　康
                                  法  官　李  玉  卿
                                  法  官　黃　秋　鴻
上為正本係照原本作成。
如不服本判決，應於送達後20日內，向本院提出上訴狀並表明上
訴理由，如於本判決宣示後送達前提起上訴者，應於判決送達後
20日內補提上訴理由書（須按他造人數附繕本）。
中　　華　　民　　國　　94　　年　　7　　月　　14　　日
                                      書記官   王琍瑩
